臺灣雲林地方法院民事判決　　　　　　　 93年度訴字第365號
原　　　告　子○○
法定代理人　辛○○
訴訟代理人　張智學律師
被　　　告　己○○
　　　　　　丙○○
　　　　　　乙○○○○○○
　　　　　　甲○○
　　　　　　丁○○
　　　　　　戊○○
　　　　　　庚○○
　　　　　　丑○○○
　　　　　　寅○○○
　　　　　　卯○○○
　　　　　　　　　　　　號6樓.
　　　　　　癸○
　　　　　　陳柏鈞
兼前列二人
法定代理人　壬○○
被 告共 同
訴訟代理人　鍾竹簧律師
上列當事人間請求拆屋還地事件，本院於民國94年12月8日言詞
辯論終結，判決如下：
    主  文
原告之訴及假執行之聲請均駁回。
訴訟費用由原告負擔。
    事  實
甲、原告方面：
  一、聲明：
    (一)被告應將坐落雲林縣斗六市○○○段305 地號土地上如附
      圖所示D 部分面積302 平方公尺之地上物拆除，並將土地
      交還原告，及自民國87年10月31日起至土地交還日止，按
      年連帶給付原告新台幣（下同）72,480元。
    (二)原告願供擔保請准宣告假執行。
  二、陳述：
    (一)坐落雲林縣斗六市○○○段305 號土地（下稱系爭土地）
      為原告所有，其上如附圖所示D 部分之地上物（下稱系爭
      房屋）為被告之被繼承人王朝棟生前所建，該地上物無權
      占用原告所有之土地，迭經與被告等人交涉，皆置不理，
      且被告等人無權占用原告系爭土地，乃無法律上原因，依
      社會通常觀念係獲有相當於租金之利益，致原告受有不能
      使用土地之損害，屬不當得利，被告等人自應連帶返還，
      爰依民法第767 條及不當得利法律關係，請求被告拆屋還
      地，並自新建之日即民國87年10月31日起至返還土地之日
      止，按系爭土地公告土地現值每平方公尺3 千元及占用土
      地總價百分之八計算，連帶給付原告每年72, 480 元之損
      害金。
    (二)被告雖抗辯：王朝棟生前曾向里長曾樟納租80台斤稻穀云
      云，然里長曾樟於民國45年1 月4 日死亡，非原告之代表
      人、代理人或信徒，不可能代理原告出租基地建築系爭房
      屋，縱有出租情事，其所為對原告亦不生效力。另曾貫世
      、陳海於嘉義地方法院檢察署52年度偵字第3950號竊佔案
      件所為之證詞，是否為真實，容有疑問，再查遍原告之帳
      冊資料，均無關於王朝棟租金收入之記錄，足見王朝棟與
      原告間無任何租賃關係。
    (三)被告雖又抗辯：王朝棟於民國64年間，曾於原告協議一次
      給付3 萬元取得系爭房屋基地之永久使用權，並由廟公朱
      進修收取云云，然原告從未與王朝棟有過此等約定，且依
      民國64年間之寺廟登記表所示，廟公非原告之代表人或代
      理人，其所為對原告並不生效力。況依台灣民事習慣調查
      報告所載，神明會財產之管理及處分，應經會員總會之決
      議。且基地租賃之承租人有請求出租人偕同辦理地上權登
      記之效力，被告在系爭土地興建房屋，且主張得永久使用
      ，此已經達到可變更系爭土地之性質，喪失原來廟產之性
      質，甚至得永久阻絕寺廟對於系爭土地之使用或事實上管
      理處分，並非單純之租賃關係，而與管理行為有別，顯有
      監督寺廟條例第8 條規定之適用，即須經所屬教會之決議
      ，並呈請該管官署許可，然原告所屬會員大會並無出租系
      爭土地之決議，且雲林縣政府或斗六市公所也無許可同意
      系爭土地之出租，是王朝棟縱有交付朱進修3 萬元，對原
      告並不生效力。
  三、證據：提出帳冊、寺廟登記表、里民名冊、戶籍謄本為證
      。
乙、被告方面：
  一、聲明：(一)原告之訴駁回。(二)如受不利判決，請准供擔保宣
      告免為假執行。
  二、陳述：
    (一)原告建立於民國17年間，信徒為九安里里民，即係由九安
      里里民所組織之村廟，53年間住持為曾貫世，廟宇香丁為
      陳海，而系爭房屋係自被告之被繼承人王朝棟生前向原告
      承租而使用至今，此觀臺灣嘉義地方法院檢察官52年度平
      不字第1377號即52年度偵字第3950號不起訴處分書理由所
      載，王朝棟確曾向里長曾樟承租並年納租穀，此業經當時
      之子○○主持人曾貫世與管理人陳海證述屬實，足見王朝
      棟確有向原告承租系爭房屋基地之情事。又王朝棟於民國
      64年間與原告協議由王朝棟一次給付前開房屋基地之永久
      使用權。
    (二)被告己○○於民國52年8 月20日為王朝棟之長女王志美招
      贅，正值前述不起訴處分之際。而據日據調查簿及戶籍謄
      本所載，王朝棟於民國30年即設籍於現址即台南州斗六郡
      斗六街九老爺三百六番地，光復後門牌分別整編為斗六市
      ○○路43號、久安路106 號及現今之297 號，亦可徵系爭
      房地長久以來即由王朝棟所居住使用，嗣王朝棟於民國78
      年10月16日死亡，被告己○○之妻王志美亦已於民國89年
      8 月16日亡故，系爭房屋約定由被告己○○、甲○○共同
      取得使用，被告等人並非無權占用系爭房屋之基地。
    (三)原告帳冊內無王朝棟繳交租金3 萬元之記載，係原告內部
      管理問題，亦有可能故意隱匿，實難推翻證人之證述。又
      監督寺廟條例尚難規範被告之被繼承人王朝棟於日據時期
      與原告所立租地建屋契約之效力。
  三、證據：提出雲林縣政府公告、斗六市子○○登記經過與沿
      革、王朝棟除戶謄本、錄音譯文、，並聲請訊問證人楊振
      錫、陳文村。
丙、本院依職權調查下列事項：
  一、向臺灣嘉義地方法院及臺灣嘉義地方法院檢察署函調53年
      度訴字第360 刑事裁定影本及52年度偵字第3950號不起訴
      處分書影本各一份。
  二、向雲林縣稅捐稽徵處函調雲林縣斗六市○○路297 號房屋
      稅籍資料。
  三、會同雲林縣斗六地政事務所至現場履勘，並由囑託該所製
      作土地現況複丈成果圖。
    理    由
一、按訴狀送達後，原告不得將原訴變更或追加他訴，但擴張或
    減縮應受判決事項之聲明者，不在此限；被告於訴之變更或
    追加無異議，而為本案之言詞辯論者，視為同意變更或追加
    ，民事訴訟法第255 條第1 項第3 款、同條第2 項定有明文
    。經查，本件原告起訴時，僅列己○○為被告，請求拆除系
    爭305 地號土地上之地上物及返還建物坐落之土地，並自民
    國87年10年31日起至土地交還日止，按年連帶給付原告72,4
    80元之損害金。嗣於本件審理中，認有將系爭房屋之建造人
    王朝棟之所有繼承人一併起訴之必要，乃追加甲○○、丙○○、黃王趙美、卯○○○、寅○○○、王素湘、丁○○、戊○○、庚○○、壬○○、陳柏鈞、癸○為被告，被告均無異
    議並為本案之言詞辯論，是原告訴之追加，於法均無不合，
    應予准許。
二、原告起訴主張：雲林縣斗六市○○○段305 地號土地即系爭
    土地為原告所有，其上遭被告等人公同共有之未保存登記建
    物所占用，系爭建物雖自被告之被繼承人王朝棟時即建築在
    系爭土地上，然王朝棟當時並未向原告之代表人承租系爭土
    地，原告亦未向王朝棟及被告等人收取任何租金，是被告等
    人現今以系爭建物占有使用系爭土地，並無正當權源，爰起
    訴請求被告拆除如附圖所示D 部分之地上物，並將該部分之
    土地返還原告，再自民國87年10月31日起至返還土地時止，
    按年給付原告72,480元之損害金。
三、被告則以：系爭土地乃被告等人之被繼承人王朝棟生前為建
    築系爭建物而向系爭土地之管理人即當時里長曾樟所承租，
    每年均交付稻穀予廟公作為租金之給付，嗣於民國64年間王
    朝棟又經村民開會同意，由王朝棟一次給付現金3 萬元予廟
    公朱進修，免除日後給付租金之義務，嗣王朝棟死亡，被告
    係繼承王朝棟而基於不定期之基地租賃關係占有使用系爭土
    地，是原告請求，顯屬無據等語。
四、原告主張：系爭305 地號土地為原告所有，然被告之被繼承
    人王朝棟所建之未保存登記建物占用如附圖所示D 部分之系
    爭土地，業業據原告提出土地登記簿謄本二份為證，復經本
    院斗六簡易庭會同雲林縣斗六地政事務所勘測屬實，此有勘
    驗筆錄、現場相片、該所93年2 月6 日土地複丈成果圖各一
    份附於本院92年六簡調字第188 號民事卷宗可參。另王朝棟
    於78年10月16日死亡，其繼承人為丙○○、丑○○○、卯○○○、寅○○○、王金蓮即王素湘、甲○○、丁○○、戊○○、庚○○、壬○○、癸○、陳柏鈞之事實，業據原告提出
    戶籍謄本為證，且為被告所不爭，原告此部分主張，堪信為
    真實。
五、原告主張：被告等人公同共有之系爭建物占用如附圖所示D
    部分之原告所有土地，並無正當權源等語，為被告所否認，
    並以前詞抗辯，經本院依民事訴訟法第268 之1 第2 項之規
    定，協議兩造簡化爭點為：(一)被告之被繼承人王朝棟與原告
    間就系爭土地有無租賃關係存在？(二)王朝棟是否曾於民國64
    年間支付3 萬元給廟公朱進修，而免除日後繳交租金之義務
    ？如是，是否對原告發生效力？爰析述如下：
  (一)被告抗辯：系爭建物坐落之基地即系爭土地乃王朝棟為建築
    房屋，於台灣光復前向里長曾樟承租，並按年繳納稻穀80台
    斤予廟公陳海作為租金之支付等情，並提出王朝棟於民國30
    年起迄其死亡時之戶籍謄本為證，且經陳海及當時之住持曾
    貫世於民國52年間在臺灣嘉義地方法院檢察署52年度偵字第
    3950號王朝棟竊佔案件偵查中證稱：王朝棟建築房屋之土地
    係向前里長曾樟租來，迄今仍年納租穀80台斤，均由陳海經
    收屬實等語明確，此有本院依職權調閱臺灣嘉義地方法院檢
    察署52年度偵字第3950號不起訴處分書屬實。又參以證人陳
    文村即陳海之子到庭證述：我父親是自59歲起管理原告事務
    長達18年等語明確，而陳海為民國前17年1 月16日生，60年
    3 月22日死亡，有被告提出之陳海戶籍謄本為證，足見陳海
    應自民國42年起至60年止擔任原告之實際管理人無疑。是陳
    海既曾為原告之實際管理人，對系爭土地之使用情況，自應
    知之甚詳，故其所證述之租賃及收取稻穀之情節，堪信與事
    實相符。被告前開所辯，尚非無據。
  (二)原告雖否認曾樟有何出租行為，並主張：曾樟並非原告之代
    表人，亦未經原告授權，復非原告之信徒，其與王朝棟間如
    有任何租賃契約亦對原告不生效力云云。惟按證明應證事實
    之證據資料，並不以可直接單獨證明之直接證據為限。凡先
    綜合其他情狀證明某事實，再由某事實為推理的證明應證事
    實，該證明某事實之間接證據，亦包括在內（最高法院81
    年度台上字第1388號判決）。經查，原告於民國64年始為正
    式之寺廟登記，管理人登記為莊首裕，民國66年組織管理委
    員會及信徒大會，由信徒大會選出第一屆主任委員王德以，
    民國71年選出第二屆主任委員辛○○，並連任至今等情，此
    業據被告提出「斗六市子○○登記經過與沿革」一文及原告
    提出其於民國64年、71年、72年間之台灣省雲林縣寺廟登記
    表各1 份影本為證，足見原告於民國66年組織管理委員會及
    信徒大會後，始有正式之意思決定機關及業務執行機關。在
    此之前，原告最早雖於民國53年間曾為寺廟登記，並登記管
    理人為楊振堂，住持為曾貫世，香丁陳海等情，有原告提出
    之寺廟登記表附卷可參，然陳海自民國42年起至60年止擔任
    原告之實際管理人一節，已如前述，足見原告在民國66年組
    織管理委員會之前，所登記之管理人應僅為名義上之管理人
    ，尚難該登記資料認定管理人即為原告之真正代表人。再參
    以原告於民國53年寺廟登記表載明當時原告之信徒人數為「
    本里民」，財產資料僅有房屋、神像及香爐之記載，可以推
    論原告在民國66年組織管理委員會前，應屬村廟，規模不大
    ，由里長及村民管理，或推任村民一人擔任實際管理人（俗
    稱廟公），並無正式之信徒成員、意思機關及執行機關。復
    參以曾樟為民國前7 年出生，45年1 月4 日死亡，民國光復
    前後時期尚生存中，自有出租系爭土地予王朝棟之可能，此
    亦有原告提出之曾樟戶籍謄本在卷可參。綜上所陳，被告雖
    無法提出書面之基地租賃契約，本院參諸前開不起訴處分書
    所載證人陳海之證言及原告管理沿革之客觀情狀，應認系爭
    土地於民國30、40年間時，應屬里民公共財產，而里長曾樟
    當時尚未死亡，其既為久安里代表人，自有管理系爭土地之
    權限，故曾樟將系爭土地出租予王朝棟，自屬合法有效，且
    效力亦及於系爭土地更名登記後之原告。原告前開主張，尚
    無足採。
  (三)被告又抗辯：王朝棟於民國64年間曾一次給付租金3 萬元，
    而免除其後給付租金之義務，原告始同意被告改建房屋並繼
    續使用土地等語，業據證人楊振錫到院證述：系爭土地在民
    國64年之前，即有王朝棟及家人使用之舊建物在，嗣於64年
    間王家欲翻修該建物時，遭受村民反對，因此當時村民就開
    會討論，最後決定如果王朝棟他們出3 萬元給廟公朱進修，
    即同意他們修建，後來他們也確實給付3 萬元給朱進修。當
    時這個會議並非里民大會，只是依照地方習慣，召集村民各
    家之成年男子集會等語明確。且原告於93年間與被告及其他
    使用系爭土地建屋之村民協調土地返還事宜時，被告己○○
    、丑○○○曾向陳海之子陳文村詢問當年修建新屋原因，而
    陳文村向其二人表示當年王家確曾支付3 萬元，廟方始同意
    他們建築房屋，其他使用廟地之村民如「萬居」（音譯）也
    給付相同代價等情，有被告提出陳文村之對話錄音譯文一份
    為證，陳文村復於本院審理時到庭證實該錄音譯文為真正，
    足見被告上開抗辯，堪信屬實。至證人陳文村於本院審理時
    改稱：他不清楚系爭建物加建時之情形等語，應屬隱瞞之詞
    ，尚難採信。
  (四)原告雖否認前情，並主張：收取3 萬元之廟公朱進修並非原
    告管理人，且原告之會員大會亦未開會決議同意，主管機關
    復未核可，此部分之給付違反監督寺廟條例第8 條之規定，
    對原告不生效力等語。惟按監督寺廟條例第8 條雖規定寺廟
    不動產及法物，非經所屬教會之決議，並呈請該管官署許可
    ，不得處分或變更。但出租行為，依社會交易觀念上，可認
    為不因此而致租賃物變更其性質者，仍屬管理行為而非處分
    或變更，最高法院54年台上字第1117號判例著有明文。依前
    所述，王朝棟於30、40年前即已向曾樟承租系爭土地，其於
    64年間改建系爭建物時所支付之3 萬元，僅是為了免除日後
    給付租金之義務，並未另行約定租賃之終期，是系爭租賃關
    係仍屬不定期之基地租賃契約，並無變更租賃物之性質，揆
    諸前開規定，自無監督寺廟條例規定之適用。再查，原告於
    民國66年組織管理委員會前，實際管理人並非登記資料所載
    之管理人，廟宇事務多為里長及村民共同決定或推舉廟公一
    人管理之，已如前(二)所述，足見民國64年之原告寺廟登記表
    雖列莊首裕為管理人，尚難以此證明廟宇事務得由莊首裕一
    人決定之，是證人楊振錫證稱當時曾召開村民開會決定，並
    由廟公朱進修收取3 萬元，應非虛構之詞。再參以系爭建物
    分為三部分，其中出入口面對久安路之部分為磚造瓦頂平房
    及水泥混凝土二層樓建物，另一部分磚造瓦頂平房之出入口
    則面對子○○等情，有現場相對位置圖及勘驗筆錄附卷可參
    。是系爭建物既坐落於原告廟宇建物主體之斜前方，則系爭
    建物大興土木，原告必能察覺，倘王朝棟未得當時原告實際
    管理人及村民之同意，豈能改建原來舊建物並自64年間繼續
    使用系爭土地迄今。反觀原告於66年即已組織管理委員會接
    管廟產，可明確清查及管理，然原告經過近30年均不聞不問
    ，至今始空言否認被告使用土地之權源，殊難採信。至原告
    帳冊有無3 萬元之記載，乃原告製作會計帳冊之方式，尚難
    以此推翻本院前開認定之租賃事實。
六、按租賃係以當事人約定，一方以物租與他方使用、收益，他
    方支付租金之契約；而不動產之租賃契約，其期限逾一年者
    ，應以字據訂立之，未以字據訂立者，視為不定期限之租賃
    ，民法第421 條第1 項、第422 條分別定有明文。雙方若就
    租賃關係中關於租金、租賃標的等必要之點有意思表示之合
    致，則租賃契約即已成立，不以訂立書面契約為要；另當事
    人間成立基地租賃後，縱令承租人未依土地法第102 條規定
    為地上權之登記，僅係承租人在該基地上未取得地上權，不
    得以此指為影響租賃契約之成立，最高法院43年台上字第45
    4 號判例可稽。綜上所述，被告雖未提出基地租賃之書面契
    約，且在系爭基地上未取得地上權，無法證明兩造租賃關係
    確實之租賃起始日期及詳細內容，惟被告提出之證據已能證
    明系爭土地有權管理之人確已同意出租系爭土地並收取租金
    之事實，是被告抗辯兩造有不定期租賃契約之存在，應堪採
    信。從而，原告主張被告無權占用原告所有系爭305 地號如
    附圖所示D 部分之土地，殊難可採，其請求被告拆除如附圖
    所示D 部分面積302 平方公尺之地上物，並將土地交還原告
    ，及自民國87年10月31日起至土地交還日止，按年連帶給付
    原告新台幣72,480元，為無理由，不應准許，其假執行之聲
    請亦失所附麗，應併予駁回。
七、據上論結：原告之訴為無理由，依民事訴訟法第78條，判決
    如主文
中　　華　　民　　國　　94　　年　　12　　月　　22　　日
                  民事第二庭    法  官  趙思芸
以上正本係照原本作成。
如對本判決上訴，須於判決送達後20日內向本院提出上訴狀。
中　　華　　民　　國　　94　　年　　12　　月　　22　　日
                                書記官　朱克文
